臺灣雲林地方法院民事判決　　　　　　　 93年度訴字第538號
原　　　告　乙○○
被　　　告　丙○○
　　　　　　甲○○
上列當事人間塗銷所有權移轉登記事件，本院於民國94年5 月6
日言詞辯論終結，判決如下：
    主      文
原告之訴駁回。
訴訟費用由原告負擔。
    事實及理由
壹、原告主張：
  一被告甲○○於民國86年5 月26日、87年6 月25日，與伊先後
    簽署2 紙債權債務分配表後，基於損害債權故意，於同年12
    月08日將座落雲林縣口湖鄉○○段510 地號（應有部分二分
    之一）、511 地號（應有部分五五二○分之六○○）等二筆
    土地（下稱系爭土地）贈與另一被告丙○○，足以損害伊對
    甲○○之新台幣（下同）千萬元以上債權。聲明：被告間就
    系爭土地所為贈與及所有權移轉登記應予撤銷，並應塗銷被
    告間之系爭土地所有權移轉登記。
  二對被告抗辯之陳述：
    1.被告若主張渠等間就系爭土地之移轉原因為「買賣」而非
      「贈與」，自應將價金之來源、去處交待清楚。
    2.被告於93年12月22日提出之答辯狀所附之書證，除丙○○
      與伊於86年8 月21日所簽訂之土地買賣契約書外，其餘文
      件均非真正；且由上揭書證內容觀之，均不足以證明被告
      渠等間有買賣系爭土地事實存在，亦不足以證明丙○○有
      支付購買系爭土地價金予甲○○。
貳、被告則辯以：
  一系爭土地為丙○○以1,726,620 元向甲○○價購取得，只因
    為節稅，形式上才以「贈與」方式辦理過戶登記，丙○○既
    係以有償方式取得系爭土地，顯未損及原告之債權。
  二原告提出之「債務產權分配表」，其後因原告仍要與甲○○
    繼續合作養鰻事業，而告作廢。
  三原告向甲○○提起清償債務訴訟（即台灣台北地方法院88年
    度重訴字第665 號）係在89年1 月21日判決，然丙○○向甲
    ○○購買系爭土地時間係在87年9 月1 日，自不可能損及原
    告之債權。
  四丙○○向甲○○購買系土地之資金來源，係丙○○以自有不
    動產，向銀行抵押貸款一千多萬元來支付。
、程序方面；
  一按因不動產之物權或其分割或經界涉訟者，專屬不動產所在
    地之法院管轄；其他因不動產涉訟者，得由不動產所在地之
    法院管轄，民事訴訟法第10條定有明文。所謂其他因不動產
    涉訟，係指因不動產之物權或其分割或經界以外，與不動產
    有關之一切事項涉訟者而言（最高法院86年度台抗字第79號
    裁判酌參）。本件原告起訴請求撤銷被告間就系爭土地所為
    之贈與行為及塗銷系爭土地所有權應有部分移轉登記，乃為
    與不動產有關訴訟事件；而系爭土地座落於雲林縣口湖鄉，
    有原告提出之系爭土地登記謄本在卷可憑，依上開規定及判
    決意旨，本院對本案訴訟自屬有管轄權，從而，被告主張以
    其在台北市之住居所以定本件訴訟之管轄法院，並聲請移轉
    至台灣台北地方法院，核與上開規定不符，不應准許，合先
    敘明。
  二次按訴狀送達後，除有1.被告同意者。2.請求之基礎事實同
    一者。3.擴張或減縮應受判決事項之聲明者。4.因情事變更
    而以他項聲明代最初之聲明者。5.該訴訟標的對於數人必須
    合一確定時，追加其原非當事人之人為當事人者。6.訴訟進
    行中，於某法律關係之成立與否有爭執，而其裁判應以該法
    律關係為據，並求對於被告確定其法律關係之判決者。7.不
    甚礙被告之防禦及訴訟之終結者。各款情形之一，原告不得
    將原訴變更或追加他訴，同法第255 條第1 項亦定有明文。
    原告於94年4 月15日言詞辯論期日，具狀主張若本院認定被
    告渠等間就系爭土地所為之移轉原因，係買賣而非贈與，則
    追加預備聲明由其代位被告甲○○向共同被告丙○○請求系
    爭土地買賣尾款1,126,620 元，並由其代為受領之。惟查，
    「贈與」與「買賣」為屬不同性質之法律事實，原告先者請
    求撤銷被告間之系爭土地贈與行為，嗣追加聲明請求由其代
    位甲○○向丙○○請求支付買賣系爭土地價金尾款，其先後
    二訴請求權發生之基礎事實，顯不相同，且於本案即將辯論
    終結之際，始行提出上開追加之新訴，亦有礙被告之防禦及
    本訴之終結；另被告復具狀表示不同意原告為訴之追加。從
    而，原告所為追加之聲明，核與上開規定不符，不應准許，
    另為裁定移送臺灣臺北地方法院管轄，併予敘明。
肆、得心證之理由：
  一按債務人所為之無償行為，有害及債權者，債權人得聲請法
    院撤銷之，民法第244 條第1 項定有明文。而所謂債務人害
    及債權之無償行為，係指因債務人之行為，致債權不能獲得
    滿足；換言之，因債務人之行為而致積極的減少財產，或消
    極的增加債務，使債權陷於清償不能或因難或遲延之狀態。
    另債權人行使撤銷權，原不必有執行名義，其債權亦不必已
    屆履行期，即其債權之發生原因亦可不必過問（最高法院41
    年度台上字第248 號裁判意旨可資參照）。次按當事人主張
    有利於己之事實者，就其事實有舉證之責任，民事訴訟法第
    277 條定有明文。是原告對於自己主張之事實已盡證明之責
    後，被告對其主張，如抗辯其不實並提出反對之主張者，則
    被告對其反對之主張，亦應負證明之責，此為舉證責任分擔
    之原則。另原告對於自己主張之事實（即起訴事實）已盡證
    明之責後，被告對於抗辯之事實，並無確實證明方法，僅以
    空言爭執者，當然認定其抗辯之事實非真正，而應為被告不
    利益之裁判（最高法院18年度上字第1679、2855號判例意旨
    參照）。
  1.經查，原告與被告甲○○前共同經營鰻魚生意，因景氣不佳
    之影響，乃於86年5 月26日協議分配債務及產權，嗣甲○○
    未依約履行，原告乃訴請甲○○清償其應負擔之債務，經判
    決甲○○應給付原告8,750,000 元及自88年3 月21日起至清
    償日止，按週年利率百分之五計算之利息，並告確定之事實
    ，有原告提出之86年5 月26日債務、產權分配表，臺灣臺北
    地方法院88年度重訴字第665 號、臺灣高等法院89年度重上
    字第127 號、最高法院92年度台上字745 號民事判決（均為
    影本）各1 份在卷為證，並為被告所不爭執。是原告主張：
    被告甲○○於86年5 月26日與其簽署債權債務分配表後，迄
    仍積欠其本利共千餘萬元未償乙節，自堪信為真實。
  2.次查，系爭土地被告甲○○於87年12月8 日以贈與原因，移
    轉登記予共同被告丙○○之事實，亦據原告提出系爭土地登
    記簿謄本影本2 份在卷為證。被告固不否認甲○○將系爭土
    地移轉登記予丙○○之事實，惟辯以：系爭土地為丙○○向
    甲○○以1,726,620 元價購取得，只為節稅之故，形式上才
    以「贈與」方式辦理過戶登記云云；並提出土地買賣契約書
    影本1 份、甲○○收款明細表影本1 份【含萬泰商業銀行中
    和分行支票、第一商業銀行北台北分行支票、大安商業銀行
    自動櫃員機交易明細表、第一商業銀行匯款通知單、口湖鄉
    農會信用部收據、台灣台北地方法院自行收納款項統一收據
    等影本13份（即被證２之１－被證２之）】等為佐。
    但查：
    (1)被告所提出之上揭土地買賣契約書僅簡約記載：「茲將雲
      林縣口湖鄉○○段510 、511 兩筆土地，合計257.66坪，
      再扣除11坪，應為246.66坪，單價為每坪7,000 元正，總
      價為1,726,620 元，先付訂金600,000 元，尾款以票為抵
      押（土地先辦理過戶於丙○○），立據人甲○○01.09.87
      」等語。與一般不動產交易契約書，對買賣價金給付方式
      、給付期限、稅費負擔均有明確約定，並由買賣雙方簽字
      用印之慣例，顯有不符。再者，上開文件，雖名曰「土地
      買賣契約書」，然買方為何人？文件內並未載明，是依上
      文件形式觀之，並不足證明被告間就系爭土地存有買賣契
      約關係。另系爭土地甲○○原應有部分面積為257.66坪，
      其中510 地號土地為194.96坪，另筆511 地號土地則為62
      .70 坪，有系爭土地登記簿謄本在卷可憑；甲○○嗣將系
      爭土地全數移轉登記予丙○○，亦為被告所不爭，然上揭
      土地買賣契約書卻記載：雲林縣口湖鄉○○段510 、511
      兩筆土地，合計257.66坪，扣除11坪後，為246.66坪，單
      價為每坪7,000 元，總價為1,726,620 元‧‧‧等語。是
      上開文件言明出賣之坪數（246.66坪），與被告間就系爭
      土地所為移轉登記之面積（257.66坪），顯不相符。職故
      ，上開契約文件尚不足證明被告間就系爭土地有買賣關係
      存在。
　  (2)再者，被告所提出之甲○○收款明細表【含萬泰商業銀行
      中和分行支票、第一商業銀行北台北分行支票、大安商業
      銀行自動櫃員機交易明細表、第一商業銀行匯款通知單、
      口湖鄉農會信用部收據、台灣台北地方法院自行收納款項
      統一收據等影本13份（即被證２之１－被證２之）】。
      其中有關以現金支付系爭土地買賣價款部分，既無甲○○
      領據，亦無其它憑證，可資證明丙○○確有支付該筆款項
      予甲○○。另大安商業銀行自動櫃員機交易明細表（即被
      證２之２），僅能證明有50,000元交易紀錄，至該筆金額
      是否為丙○○用之支付系爭土地價款，徒以該份交易明細
      表，尚難憑認。另第一商業銀行匯款通知單及口湖鄉農會
      信用部收據（即被證２之３、２之４、２之１０）部分，僅
      能證明甲○○曾分別匯出100,000 元、50,000元及100,00
      0 元，至口湖鄉農會放款支票代收專戶而已，尚不足證明
      前開款項，係丙○○付予甲○○，以為清償買賣系爭土地
      價款之用。又丙○○所簽發以第一商業銀行北台北分行為
      付款人之支票（即被證２之５、２之６），其受款人既均
      為訴外人黃俊仁，並非甲○○，則上開支票並不足證明係
      丙○○支付予甲○○之土地價款。另口湖鄉農會信用部收
      據（即被證２之７），依該收據所載內容僅能證明甲○○
      曾繳交419,290 元之貸款利息而已，是該份收據，亦不足
      作為丙○○曾支付甲○○系爭土地價款之證明。又台灣台
      北地方法院自行收納款項統一收據（即被證２之８），載
      明繳款人為甲○○，是上開收據僅能證明甲○○曾有繳納
      訴訟費用之事實，徒以該份單據亦不足作為丙○○曾支付
      甲○○系爭土地價款之證明。末被告所提出之以第一商業
      銀行北台北分行為付款人之支票（即被證２之、２之
      ），其發票日期分別為89年4 月5 日，及同年6 月5 日，
      然該2 紙支票並無提示付款紀錄，是上開票據，並不足證
      明丙○○曾支付系爭土地價款予甲○○。職是，被告所提
      出之收款明細表及其附件（即被證２之２－２之等單據
      ），均不能證明丙○○曾支付甲○○系爭土地買賣價款，
      則被告等雖辯稱：系爭土地為丙○○以1,726,620 元向甲
      ○○價購取得云云，自無可採。
  3.綜上所述，原告對於自己所主張之事實已盡證明之責，而被
    告對於其抗辯之事實，並無確實證明方法，依前揭判例意旨
    ，當然認定其抗辯事實之非真正。從而，原告主張被告間就
    系爭土地所為贈與之債權行為及移轉所有權之物權行為，已
    害及其對甲○○之債權等情，即非無據，堪可採信。
　二末按民法第244 條第1 項之撤銷訴權，依同法第245 條規定
  　，自債權人知有撤銷原因時起，一年間不行使，或自行為時
    起，經過十年而消滅。該項法定期間為除斥期間，其時間經
    過時權利即告消滅。此項除斥期間有無經過，縱未經當事人
    主張或抗辯，法院亦應先為調查認定，以為判斷之依據（最
    高法院85年台上字第1941號判例可資參照）。本件系爭土地
    於「87年12月17日」為被告甲○○以贈與為原因，移轉登記
    予另一被告丙○○所有，此一事實，原告在本案言詞辯論時
    雖謂其於93年10月間因請領系爭土地謄本始知之云云。但查
    ，原告與被告丙○○在臺灣高等法院臺南分院因另件給付買
    賣價金案（即88年度上字第279 號）涉訟時，於「88年10月
    5 日」，在該院行準備程序時，原告曾當庭提出系爭土地全
    部謄本各1 份，並附在上開案號卷內等情，業經本院依職權
    調閱上開案卷查明屬實，並為原告所自認，是則原告當其於
    「88年10月5 日」提出系爭土地謄本時，應已知悉被告間就
    系爭土地所為贈與之債權行為及移轉所有權之物權行為，有
    害其對甲○○之債權，然原告竟遲至「93年10月27日」始行
    使撤銷訴權提起本訴，顯已逾一年之除斥期間，其撤銷權已
    逾期而告消滅，至為灼然。從而，原告之訴，自無理由，應
    予駁回。
伍、結論：本件原告之訴為無理由，依民事訴訟法第78條，判決
    如主文。
中　　華　　民　　國　　94　　年　　5 　　月　　20　　日
                  民事第一庭    法  官  蔣得忠
以上正本係照原本作成。
如對本判決上訴，須於判決送達後20日內向本院提出上訴狀。
中　　華　　民　　國　　94　　年　　5 　　月　　20　　日
                                書記官　周玄鎮
